【裁判字號】    97,消債抗,59
【裁判日期】    980408
【裁判案由】    更生事件
【裁判全文】
臺灣屏東地方法院民事裁定  97年度消債抗字第59號
    抗告人  甲○
上列抗告人就其聲請更生事件，對於民國97年11月26日本院97年
度消債更字第571號裁定提起抗告，本院裁定如下：
    主  文
抗告駁回。
抗告程序費用新臺幣壹仟元由抗告人負擔。
    理  由
一、按「為使負債務之消費者得依本條例所定程序清理其債務，
    以調整其與債權人及其他利害關係人之權利義務關係，保障
    債權人之公平受償，謀求消費者經濟生活之更生及社會經濟
    之健全發展，特制定本條例」；「債務人不能清償債務或有
    不能清償之虞者，得依本條例所定更生或清算程序，清理其
    債務」；「聲請更生或清算不合程式或不備其他要件者，法
    院應以裁定駁回之。但其情形可以補正者，法院應定期間先
    命補正。」；「債務人對於金融機構因消費借貸、自用住宅
    借款、信用卡或現金卡契約而負債務，在聲請更生或清算前
    ，應提出債權人清冊，以書面向最大債權金融機構請求協商
    債務清償方案，並表明共同協商之意旨」；消費者債務清理
    條例第1 條、第3 條、第8 條、第151 條第1 項分別定有明
    文。
二、本件抗告意旨略以：
（一）原裁定文中所云抗告人名下有土地多筆，其實際情形係抗
      告人名下所有之土地雖為建地，但由土地謄本觀之，可知
      每筆皆為持分所有，按現今市場交易價值持分土地變賣不
      易，故不應以此即認抗告人無償債之誠意，抗告人亦曾嘗
      試變賣未果，故即使抗告人願變賣償債或逕交法院拍賣，
      上述土地也必因拍賣無實益而流標。
（二）就原裁定文中所云抗告人扶養妹妹劉敏一事，實際情形為
      劉敏目前就讀於屏東美和技術學院，雖其工讀收入勉強可
      以自給，但抗告人憫其尚須支出每月之註冊費、書籍費、
      學雜費、交通費雜支，故妹妹每月約新臺幣（下同）10,0
      00元之收入實無法負擔每月之開銷與上述費用等語。並聲
      明：原裁定廢棄，並准抗告人開始更生程序。
三、經查：
（一）依抗告人於原審自承其自民國95年起，每月之薪資收入為
      41,200元（見原審卷第9 、10頁），且有抗告人提出之薪
      餉條影本2 份為證（見原審卷第45頁），堪信為實在。
（二）抗告人於原審雖主張其前2 年之支出合計為836,652 元，
      其收入扣除支出後不敷償還債權銀行之還款條件等語（見
      原審卷第10、13頁），經換算後，抗告人每月之支出平均
      為34,861元（836,652 元24月，元以下四捨五入）。然
      查，消費者債務清理條例之立法目的，係為使不幸陷入經
      濟困境之人得以清理債務、重建生活，並在清理過程中能
      保有符合人性尊嚴之最低基本生活，而非任由債務人任意
      主張其基本生活費用之數額，否則將造成無協商誠意者，
      反而更容易進入更生程序之不合理現象，是本院認應以內
      政部社會司公告之97年度臺灣省平均每人每月最低生活費
      用9,829 元為計算基準，從而抗告人前述每月之生活費用
      已遠超過一般人每月最低之生活費標準，殊非合理。
（三）抗告人另主張其妹劉敏每月約10,000元之收入無法負擔其
      實際開銷，故抗告人仍會給予一定之金錢等語。惟查，抗
      告人之胞妹劉敏係75年6月18日出生，有戶籍謄本1份附卷
      可稽（見原審卷第73頁），已成年且年紀尚輕，如積極努
      力，非不能獲得較佳之工作以增加收入；且查，劉敏之名
      下有土地5筆，亦有其96年度之財產資料1份可憑（見原審
      卷第93、94頁）。況依民法第1114條及第1116條之1 規定
      ，直系血親相互間、家長家屬相互間均互負扶養之義務。
      又扶養之程度，應按受扶養權利者之需要，與負扶養義務
      者之經濟能力及身分定之，民法第1119條亦定有明文。故
      抗告人對其妹劉敏之生活支出應斟酌兩人各自之資力與實
      際需要而負擔。又查，抗告人之祖母劉正美已於97年2
      月8日死亡，有戶籍謄本1份可佐（見原審卷第74頁），是
      抗告人自斯時起已無庸支出其財產及收入狀況說明書所列
      受扶養人即其祖母之扶養費（見原審卷第11頁）。
（四）職是，抗告人之每月收入41,200元，扣除退撫費等相關費
      用後，至少有37,000元（見原審卷第45頁），再扣除上開
      每人每月最低生活費標準9,829 元，及扣除抗告人每月繳
      納銀行公會還款方案最高金額16,110元（見原審卷第98、
      107頁），尚餘11,061元（計算式：37,000元－9,829元－
      16,110元）。可知抗告人尚非無履行債務之能力。
（五）至抗告人主張其雖有多筆不動產，然均與他人共有且不易
      變賣，故不能逕認其無償債之誠意一節。惟查，本院前揭
      所述並未將抗告人所有之不動產價值列入有助於抗告人償
      債能力之考量，且依抗告人之其他資力狀況已可認定抗告
      人具有履行債務之能力。故其不動產是否易於變賣一事，
      即與本件之爭點無關，茲不贅論，附此敘明。
四、綜上所述，抗告人於與最大債權金融機構臺灣土地銀行就償
    還方案協商不成立後，逕向法院聲請更生，惟其每月收入扣
    除必要支出後，尚非無履行債務之能力，抗告人仍得依協商
    程序以求適當償債，依首開規定，尚不得依該條例所定之更
    生程序清理其債務，且此部分復無從補正，自應駁回其更生
    之聲請。原審以抗告人雖已與金融機構協商成立，但因無不
    可歸責於己之事由，致不能履行債務或履行債務顯有重大困
    難，而駁回抗告人更生之聲請，其所持之理由雖有不當，然
    經本院認抗告人即使未與金融機構成立協商，惟尚無不能清
    償債務或不能清償之虞等情形，故仍不符合聲請更生之要件
    ，從而，抗告意旨指摘原裁定不當，求予廢棄另為裁定，為
    無理由，應予駁回。
五、據上論結，本件抗告為無理由，依消費者債務清理條例第15
    條，民事訴訟法第495條之1第1項、第449條第2 項、第95條
    、第78條，裁定如主文。
中    華    民    國    98    年    4     月    8     日
                  民事第一庭  審判長法  官  孫國禎
                                    法  官  春生
                                    法  官  張以岳
以上正本係照原本作成。
本裁定不得再抗告。
                                    書記官  林志憲
中    華    民    國    98    年    4     月    8     日


司法院資訊處製作；財團法人民間司法改革基金會備份。
